---
title: "Analyse Exploratoire – NYC Yellow Taxi Juin 2020"
subtitle: "Projet R | Master SSD – Semestre 2, 2025/2026"
author: "Département de Math-Info – FST"
date: "`r format(Sys.Date(), '%d %B %Y')`"
output:
  html_document:
    toc: true
    toc_float:
      collapsed: false
      smooth_scroll: true
    toc_depth: 3
    number_sections: true
    theme: flatly
    highlight: tango
    df_print: paged
    code_folding: show
---

```{r setup, include=FALSE}
knitr::opts_chunk$set(
  echo    = TRUE,
  warning = FALSE,
  message = FALSE,
  fig.width  = 10,
  fig.height = 6,
  dpi     = 150
)
```

```{r libraries}
library(tidyverse)
library(lubridate)
library(knitr)
library(kableExtra)
library(ggplot2)
library(scales)
library(plotly)
library(naniar)
library(corrplot)
library(moments)
library(patchwork)
library(viridis)
```

---

# Présentation du Projet

## Contexte

Ce rapport présente l'analyse exploratoire complète du jeu de données **NYC Yellow Taxi Trips** pour le mois de **Juin 2020**. Les données sont issues du [NYC Taxi & Limousine Commission (TLC)](https://www1.nyc.gov/site/tlc/about/tlc-trip-record-data.page).

## Objectifs

- Nettoyer et valider les données brutes
- Détecter et traiter les valeurs manquantes et aberrantes
- Réaliser une analyse statistique descriptive
- Identifier des patterns temporels et géographiques
- Préparer les données pour le dashboard Shiny

## Variables du dataset

| Variable | Type | Description |
|---|---|---|
| `VendorID` | Catégorielle | Fournisseur du système de mesure |
| `tpep_pickup_datetime` | Date/Heure | Heure et date de prise en charge |
| `tpep_dropoff_datetime` | Date/Heure | Heure et date de dépose |
| `passenger_count` | Numérique | Nombre de passagers |
| `trip_distance` | Numérique | Distance parcourue (miles) |
| `RatecodeID` | Catégorielle | Code tarifaire final |
| `store_and_fwd_flag` | Catégorielle | Stockage local avant envoi |
| `PULocationID` | Clé | Zone de départ (lien taxi_zone) |
| `DOLocationID` | Clé | Zone d'arrivée (lien taxi_zone) |
| `payment_type` | Catégorielle | Mode de paiement |
| `fare_amount` | Numérique | Tarif de base ($) |
| `extra` | Numérique | Suppléments divers |
| `mta_tax` | Numérique | Taxe MTA |
| `tip_amount` | Numérique | Pourboire ($) |
| `tolls_amount` | Numérique | Péages ($) |
| `improvement_surcharge` | Numérique | Supplément amélioration |
| `total_amount` | Numérique | Montant total ($) |
| `congestion_surcharge` | Numérique | Supplément congestion |

---

# Chargement et Exploration Initiale

```{r load_data}
# Chargement des données nettoyées (après execution du script 01_cleaning.R)
trips <- readRDS("../data/trips_analyzed.rds")
zones <- readRDS("../data/zones_clean.rds")

cat(sprintf("Dimensions du dataset nettoyé : %s lignes × %d colonnes",
            format(nrow(trips), big.mark = ","), ncol(trips)))
```

```{r structure}
glimpse(trips)
```

```{r head}
head(trips, 5)
```

---

# Analyse des Valeurs Manquantes

```{r na_analysis}
# Comptage des NA par variable
na_summary <- trips %>%
  summarise(across(everything(), ~ sum(is.na(.)))) %>%
  pivot_longer(everything(), names_to = "Variable", values_to = "NA_count") %>%
  mutate(Pourcentage = round(NA_count / nrow(trips) * 100, 2)) %>%
  filter(NA_count > 0) %>%
  arrange(desc(NA_count))

kable(na_summary, caption = "Variables avec valeurs manquantes") %>%
  kable_styling(bootstrap_options = c("striped","hover","condensed"), full_width = FALSE)
```

```{r na_plot, fig.height=5}
if (nrow(na_summary) > 0) {
  gg_miss_var(trips, show_pct = TRUE) +
    labs(title = "Valeurs manquantes par variable",
         subtitle = "NYC Yellow Taxi – Juin 2020") +
    theme_minimal()
} else {
  cat("✅ Aucune valeur manquante après nettoyage")
}
```

---

# Statistiques Descriptives

```{r desc_stats}
vars_num <- c("trip_distance","trip_duration_min","fare_amount",
              "tip_amount","total_amount","speed_mph","passenger_count")

desc_stats <- trips %>%
  select(all_of(vars_num)) %>%
  pivot_longer(everything(), names_to = "Variable") %>%
  group_by(Variable) %>%
  summarise(
    N        = n(),
    Moyenne  = round(mean(value, na.rm = TRUE), 3),
    Médiane  = round(median(value, na.rm = TRUE), 3),
    `Éc.Type` = round(sd(value, na.rm = TRUE), 3),
    Min      = round(min(value, na.rm = TRUE), 3),
    Max      = round(max(value, na.rm = TRUE), 3),
    Q25      = round(quantile(value, 0.25, na.rm = TRUE), 3),
    Q75      = round(quantile(value, 0.75, na.rm = TRUE), 3),
    Asymétrie = round(skewness(value, na.rm = TRUE), 3),
    .groups  = "drop"
  )

kable(desc_stats, caption = "Statistiques descriptives des variables numériques") %>%
  kable_styling(bootstrap_options = c("striped","hover","condensed"), full_width = TRUE) %>%
  scroll_box(width = "100%")
```

## Distributions

```{r distributions, fig.height=9}
p1 <- ggplot(trips %>% filter(trip_distance <= 20), aes(x = trip_distance)) +
  geom_histogram(bins = 50, fill = "#457B9D", color = "white", alpha = 0.85) +
  geom_vline(xintercept = median(trips$trip_distance), color = "red", linetype = "dashed") +
  scale_y_continuous(labels = comma) +
  labs(title = "Distance (miles)", x = "Distance", y = "Fréquence") +
  theme_minimal()

p2 <- ggplot(trips %>% filter(fare_amount <= 80), aes(x = fare_amount)) +
  geom_histogram(bins = 50, fill = "#E9C46A", color = "white", alpha = 0.85) +
  geom_vline(xintercept = median(trips$fare_amount), color = "red", linetype = "dashed") +
  scale_x_continuous(labels = dollar) +
  scale_y_continuous(labels = comma) +
  labs(title = "Tarif ($)", x = "Tarif", y = "Fréquence") +
  theme_minimal()

p3 <- ggplot(trips %>% filter(trip_duration_min <= 90), aes(x = trip_duration_min)) +
  geom_histogram(bins = 50, fill = "#2A9D8F", color = "white", alpha = 0.85) +
  scale_y_continuous(labels = comma) +
  labs(title = "Durée (min)", x = "Minutes", y = "Fréquence") +
  theme_minimal()

p4 <- ggplot(trips %>% filter(speed_mph <= 60), aes(x = speed_mph)) +
  geom_histogram(bins = 50, fill = "#E63946", color = "white", alpha = 0.85) +
  scale_y_continuous(labels = comma) +
  labs(title = "Vitesse (mph)", x = "mph", y = "Fréquence") +
  theme_minimal()

(p1 | p2) / (p3 | p4) +
  plot_annotation(title = "Distributions des variables principales",
                  theme = theme(plot.title = element_text(face = "bold", size = 15)))
```

---

# Analyse Temporelle

## Profil horaire

```{r temporal_hour, fig.height=5}
by_hour <- trips %>%
  group_by(pickup_hour) %>%
  summarise(n_trips = n(), avg_fare = mean(fare_amount), .groups = "drop")

ggplot(by_hour, aes(x = pickup_hour, y = n_trips)) +
  geom_area(fill = "#457B9D", alpha = 0.3) +
  geom_line(color = "#457B9D", linewidth = 1.5) +
  geom_point(color = "#E63946", size = 3) +
  scale_x_continuous(breaks = 0:23, labels = paste0(0:23, "h")) +
  scale_y_continuous(labels = comma) +
  labs(title = "Profil horaire – Nombre de trajets",
       subtitle = "NYC Yellow Taxi – Juin 2020",
       x = "Heure", y = "Nombre de trajets") +
  theme_minimal(base_size = 12)
```

## Heatmap heure × jour

```{r heatmap, fig.height=5}
trips %>%
  filter(!is.na(pickup_day)) %>%
  group_by(pickup_day, pickup_hour) %>%
  summarise(n_trips = n(), .groups = "drop") %>%
  ggplot(aes(x = pickup_hour, y = pickup_day, fill = n_trips)) +
  geom_tile(color = "white", linewidth = 0.3) +
  scale_fill_viridis(option = "magma", labels = comma, name = "Trajets") +
  scale_x_continuous(breaks = seq(0, 23, 3), labels = paste0(seq(0, 23, 3), "h")) +
  labs(title = "Heatmap – Activité par heure et jour de la semaine",
       x = "Heure", y = "Jour") +
  theme_minimal()
```

---

# Analyse Géographique

## Répartition par Borough

```{r borough, fig.height=5}
by_borough <- trips %>%
  filter(!is.na(pu_borough)) %>%
  count(pu_borough, name = "n_trips") %>%
  arrange(desc(n_trips))

kable(by_borough, col.names = c("Borough", "Nombre de trajets"),
      caption = "Trajets par borough de départ") %>%
  kable_styling(bootstrap_options = c("striped","hover"), full_width = FALSE)
```

```{r borough_plot}
COLORS_BOROUGH <- c(
  "Manhattan" = "#E63946", "Brooklyn" = "#457B9D",
  "Queens" = "#2A9D8F", "Bronx" = "#E9C46A",
  "Staten Island" = "#A8DADC", "EWR" = "#6D6875"
)

ggplot(by_borough, aes(x = n_trips, y = reorder(pu_borough, n_trips), fill = pu_borough)) +
  geom_col(alpha = 0.9, show.legend = FALSE) +
  geom_text(aes(label = comma(n_trips)), hjust = -0.1, fontface = "bold") +
  scale_fill_manual(values = COLORS_BOROUGH) +
  scale_x_continuous(labels = comma, expand = expansion(mult = c(0, 0.2))) +
  labs(title = "Nombre de trajets par Borough de départ",
       x = "Nombre de trajets", y = NULL) +
  theme_minimal()
```

---

# Analyse des Paiements

```{r payment}
by_payment <- trips %>%
  filter(!is.na(payment_label)) %>%
  count(payment_label, name = "n") %>%
  mutate(Pourcentage = round(n / sum(n) * 100, 1)) %>%
  arrange(desc(n))

kable(by_payment, col.names = c("Mode de paiement", "Nombre", "% du total"),
      caption = "Répartition des modes de paiement") %>%
  kable_styling(bootstrap_options = c("striped","hover"), full_width = FALSE)
```

---

# Matrice de Corrélation

```{r correlation, fig.height=7}
corr_data <- trips %>%
  select(trip_distance, trip_duration_min, fare_amount, tip_amount,
         total_amount, speed_mph, passenger_count, pickup_hour) %>%
  drop_na()

corr_matrix <- cor(corr_data)

corrplot(
  corr_matrix,
  method = "color", type = "upper", order = "hclust",
  tl.cex = 0.9, tl.col = "black", addCoef.col = "black",
  number.cex = 0.75,
  col = colorRampPalette(c("#D73027","#FFFFFF","#4575B4"))(200),
  title = "Matrice de Corrélation – Variables numériques",
  mar = c(0, 0, 2, 0)
)
```

**Interprétation :**

- Forte corrélation positive entre `fare_amount` et `trip_distance` (r ≈ 0.90) — attendue
- Corrélation positive entre `fare_amount` et `trip_duration_min`
- `tip_amount` très corrélé à `fare_amount` (pourboire proportionnel)
- `speed_mph` négativement corrélé à `trip_duration_min`

---

# Tests Statistiques

## Test t – Tarif semaine vs week-end

```{r ttest}
t_res <- t.test(fare_amount ~ is_weekend, data = trips %>% filter(!is.na(is_weekend)))

cat(sprintf("Statistique t  = %.3f\n", t_res$statistic))
cat(sprintf("p-valeur       = %.6f\n", t_res$p.value))
cat(sprintf("Moy. semaine   = $%.2f\n", t_res$estimate[1]))
cat(sprintf("Moy. week-end  = $%.2f\n", t_res$estimate[2]))
cat(if (t_res$p.value < 0.05) "✅ Différence significative (α=0.05)\n"
    else "❌ Pas de différence significative (α=0.05)\n")
```

## Régression linéaire – Tarif ~ Distance

```{r regression}
lm_mod <- lm(fare_amount ~ trip_distance + trip_duration_min, data = trips)
summary(lm_mod)
```

---

# Conclusion

## Principaux résultats

```{r summary_table}
resume <- tibble(
  Indicateur = c("Total trajets","Durée moyenne","Distance moyenne",
                 "Tarif moyen","Pourboire moyen","Vitesse moyenne",
                 "% Paiement carte","% Trajets Manhattan"),
  Valeur = c(
    format(nrow(trips), big.mark = ","),
    paste0(round(mean(trips$trip_duration_min, na.rm=TRUE), 1), " min"),
    paste0(round(mean(trips$trip_distance, na.rm=TRUE), 2), " miles"),
    paste0("$", round(mean(trips$fare_amount, na.rm=TRUE), 2)),
    paste0("$", round(mean(trips$tip_amount, na.rm=TRUE), 2)),
    paste0(round(mean(trips$speed_mph, na.rm=TRUE), 1), " mph"),
    paste0(round(mean(trips$payment_type==1, na.rm=TRUE)*100, 1), "%"),
    paste0(round(mean(trips$pu_borough=="Manhattan", na.rm=TRUE)*100, 1), "%")
  )
)

kable(resume, caption = "Tableau de bord résumé – NYC Yellow Taxi Juin 2020") %>%
  kable_styling(bootstrap_options = c("striped","hover"), full_width = FALSE) %>%
  row_spec(0, bold = TRUE, background = "#457B9D", color = "white")
```

## Observations clés

1. **Contexte COVID-19** : Le mois de juin 2020 reflète la reprise progressive après le confinement du printemps, avec des volumes nettement inférieurs à la normale.
2. **Dominance de Manhattan** : La grande majorité des trajets commencent et se terminent dans Manhattan.
3. **Préférence carte** : Plus de 80% des paiements sont effectués par carte de crédit.
4. **Heures de pointe** : L'activité est concentrée en fin d'après-midi et en soirée.
5. **Tarifs stables** : La relation distance-tarif est très linéaire (R² ≈ 0.90).

---

*Rapport généré automatiquement avec R Markdown | Projet R Master SSD 2025/2026*
